【裁判字號】    98,聲再,34
【裁判日期】    980409
【裁判案由】    業務侵占
【裁判全文】
臺灣高等法院高雄分院刑事裁定          98年度聲再字第34號
再審聲請人
即受判決人  甲○○
上列聲請人因業務侵占案件，對於本院96年度上易字第1100號中
華民國97年2 月4 日確定判決（台灣高雄地方法院94年度訴字第
1736號、臺灣高雄地方法院檢察署93年度偵字第9900號），聲請
再審，本院裁定如下：
    主  文
再審之聲請駁回。
    理  由
一、再審聲請意旨略以：(一)按「有罪之判決確定後，有左列情形
    之一者，為受判決人之利益，得聲請再審: ……六、因發現
    確實之新證據，足認受有罪判決之人應受無罪、免訴、免刑
    或輕於原判決所認罪名之判決者。」，刑事訴訟法第420 條
    第1 項第6 款定有明文。又最高法院35年特抗字第21號判例
    意旨：「 (舊)刑 事訴訟法第413 條第1 項第6 款所稱發見
    確實之新證據，係指當時已經存在而發現在後或審判時未經
    注意之證據，且能證明原確定判決所認定之事實為錯誤者而
    言，與在認定事實後因以論處罪刑所應依據之法律無涉。」
    。(二)原確定判決認定被告甲○○與共同被告吳萬成自91年1
    月起日止共同連續侵占如該確定判決附表1 至附表7 所示數
    量之軍糧、學生糧，顯然錯誤，聲請人發現有新證據足以證
    明上開錯誤。1.查稻穀碾製成糙米、白米之過程，不論是公
    糧或私糧均會產生屑米或碎米，茲詳述如下: 稻穀＝米糠＋
    碎米＋屑米＋糙米。高雄地區公糧稻穀加工糙米碾率每100
    公斤大約可以碾製成約77.5公斤左右之糙米，此有行政院農
    業委員會農糧署南區分署97.12.8 農糧南高儲字第09711573
    34號函及附件 (91年至92年1 、2 期公糧稻穀碾糙率試碾核
    定表共4 份)可 稽。糙米加工碾製成白米碾率每100 公斤糙
    米大約可以有碾製成約85% 的白米，亦即稻穀(l00公斤)＝
    米糠 (數量增加)＋ 碎米 (數量增加)＋ 屑米 (數量減少，
    部分變成米糠、碎米、米灰)＋ 米灰＋白米(即77.5 公斤，
    按: 為計算說明方便暫以77.5公斤為準×85% =65.875 公斤
    ) 因為糙米碾製成白米耗損15% 的重量，該15% 的重量即變
    成米糠或碎米，所以米糠、碎米的重量再增加，另一小部份
    變成米灰散落在地上 (無利用價值)。 另依系爭公糧稻米經
    收保管加工撥付業務合約17條1 款約定，乙方所經收保管之
    稻穀，以無損耗為原則。但儲存期間逾6 個月以上所發生之
    自然損耗，得依照下列標準計算: 一、儲存期間滿六個月以
    上，未滿九個月者，得在百分之○. 七五範圍內計算。‧‧
    ‧」系爭委託辦理加工學校午餐白米業務合約第2 條第2 款
    、第5 款約定: 「加工白米品質規定如左: ……白米之碾
    白度，以甲方封發之樣品為準 (碾白米率85%)……所加工
    之白米，應收回碎米、米糠合計數量，按撥付加工原料糙米
    數量百分之九九、八○計算。」，又依台灣糧食統計要覽記
    載，高雄縣每年1 、2 期作，每公頃單位面積產量相差高達
    2,300 公斤以上，例如: 89年1 期6. 609公斤、89年2 期4.
    280 公斤。90年1 期6.207 公斤、90年2 期3.489 公斤。而
    單位面積產量低之原因，多半是病蟲害 (尤其是高雄地區二
    期稻作，因氣溫與溫度均高容易孳生蟲害)或 豪雨、颱風侵
    襲以及農民搶割，造成稻穀稔實不良，屑米含有率自然升高
    ，加工成糙米後其屑米含有率亦隨著增高。是以，行政院農
    委會於93年5 月31日，將「公糧稻穀驗收標準」第4 條第9
    款規定從梗穀未熟粒 (屑米)比 例自8%提高至15% 。另外，
    而公糧委託倉庫經收屑米含有率高之稻穀，加工成糙米其超
    過驗收標準之屑米，勢必篩選出來始能通過糙米驗收標準，
    過去糧食局時代即有將篩選出來之屑米，經過驗收轉賣菸酒
    公賣局作為釀酒之用之情形，後來不知何因而未再辦理，公
    糧委託倉庫為免造成加工之損失，很自然的將這些超出檢驗
    標準之屑米，再摻入屑米含有率較少之糙米，這是為讓加工
    之糙米能通過驗收之權宜之計，因摻入之屑米亦屬公糧。同
    樣的糙米加工成二等白米，亦因稻米生產結構改變，收穫速
    度快於乾燥能量，致有快速乾燥造成米粒容易斷裂，於加工
    成二等白米時，經常有碎粒比例超過驗收標準情形，如未將
    超過標準之碎粒篩選出來，則無法通過驗收，公糧委託倉庫
    為處理這些篩選出來之碎米，自然須再摻入碎粒含有率較少
    之白米內，以減少其加工公糧之損失。甚至如當期稻穀普遍
    不佳，還必須自其他地區買一些較優之稻米來調製，始能使
    同期撥售之白米與糙米維持在穩定且合格的範圍內。因此，
    將碎米與屑米摻入白米與糙米重新調製，是委託工廠於公糧
    加工為使該期經收公糧品質維持穩定，並能全數通過檢驗經
    常性之調製行為。此乃「撥售公糧稻米驗收作業須知」第16
    條規定，檢驗不合格之稻米，可重新調製包裝後再行檢驗之
    原因，否則2 期作或1 期作遇到災害時，農民可能無合格稻
    穀可繳交公糧。職是，調製行為係合法行為，但調製後的白
    米必須符合驗收標準，必須符合驗收標準，農糧署始准予點
    交。(三)原確定判決採信陳進財之證詞，有卷證不符之情形，
    上開行政院農業委員會農糧署南區分署函、台灣糧食統計要
    覽、公糧稻穀驗收標準等證據，均足以動搖原確定判決，使
    被告應受無罪之判決。查公糧儲存撥付加工白米或糙米加工
    白米，其加工過程均會有自然耗損現象，例如: 稻穀或糙米
    含水份蒸發、老鼠、米蟲、小鳥啄吃而減少，已如前述。準
    此，數量的短少仍正常現象，不得以此遽認係被告所侵占，
    否則失之毫釐、差之千里。另所謂盤磅目的在於檢測稽查時
    測計適量之正確與否，亦即再一次確認物與帳目是否相符，
    而以本案稽查之92年2 期經收公糧稻穀，為含有13度水分之
    穀物，自92年2 期經收公糧稻穀，為含有13度水分之穀物，
    自92年6 月開始經收儲藏至92年10月1 日稽查時，已過3 至
    4 個月，除自然耗損外，甚至即便磅秤經過度量衡公司校正
    ，還是會有些許磅秤本身誤差，故要求盤磅數量須與帳目絲
    毫不差是不可能之事，此乃自然法則。而本案經盤磅結果與
    帳目實際應存數重889,747 公斤，又相差3,097 公斤（0.35
    ％），原確定判決將如此些微之差額認定為短少，顯然違反
    自然法則。何況盤磅結果業經行政院農業委員會南區糧食管
    理處92年12月1 日92農南糧高儲字第923804023 號函，表示
    : 「本轄永成豐碾米工廠涉及公糧虧短案，經會同相關單位
    派員辦理盤磅作業結果，尚無發現虧短情事」 (附件一南區
    食管理處函影本), 故 判決書將盤磅數量與帳目實際應存數
    量之些微差額3, 097公斤，即認定為短少之公糧而列入侵占
    ，亦與事實未合。又加工過程除自然耗損外，尚有碾製耗損
    （米糠、碎米、屑米、米灰），所以在先天上即會有數量自
    然減少的現象，亦即100 公斤的稻穀或糙米在加工白米時，
    可能已不足100 公斤，另碾製耗損可能超出農糧署規定的標
    準，例如: 規定100 公斤糙米應加工成85公斤白米，但實際
    上可能不足85公斤白米，而碎米、米糠、米灰、屑米部分之
    數量增加，所以不足85公斤的部分（按: 係正常現象，不是
    侵占致生短缺），必須以碎米再調製回去。原確定判決採信
    陳進財之供詞認定是以私糧碎米將此不足部分調製回去，而
    且是依固定比例即2 ％、2.5 ％、5 ％調製，所以被告是侵
    占2 ％、2.5 ％、5 ％的公糧云云。惟查公糧、私糧在加工
    成白米過程，均會產生米糠、碎米、屑米、米灰，而該不足
    部分（即未達85公斤部分）是依實際上每批糙米碾製的結果
    而定，是個變化的數字，而不是固定不變的，更何況在系爭
    碾米機上亦未裝有計量器，此有一審96.4.14 勘驗筆錄可稽
    ，陳進財又如何控制2 ％、2.5 ％、5 ％的比例，另公糧是
    舊米，在品質較差，價格較低，此乃一般常識，原確定判決
    竟認定公糧品質較好，價格較私糧好，顯然違背經驗法則（
    參照：最高法院31年上字第1312號判例）。又公糧、私糧同
    樣會產生米糠、碎米、屑米、米灰，而私糧的碎米價格比公
    糧的碎米價格高，被告又何必捨公糧碎米而改以私糧碎米調
    製公糧白米，而公糧碎米又如何處理? 有人如此做生意的嗎
    ? 寧非愚耶! 又最高法院75年台上字第7151號判例意旨：「
    判決以後成立之文書，其內容係根據另一證據作成，而該另
    一證據係成立於事實審法院判決之前者，應認為有新證據之
    存在。如出生證明係根據判決前早已存在之醫院病歷表所作
    成; 存款證明係根據判決前已存在之存款帳簿所作成而言。
    」，本件行政院農業委員會農糧署南區分署函（再聲證一）
    雖係判決以後成立之文書，但係根據農糧署內部存檔之數據
    資料所做成，應認為係新證據。另台灣糧食統計要覽、公糧
    稻穀驗收標準（再聲證二、三）及台灣省糧食局委託加工廠
    屑米驗收及處理注意事項（附件一），均屬判決確定前即已
    存在，而發見在後之證據，均足以動搖原確定判決，致使被
    告應受無罪之判決。爰依法提出再聲證一、二、三及附件一
    ，請求准予裁定再審云云。
二、按有罪之判決確定後，有因發現確實之新證據，足認受有罪
    判決之人應受無罪、免訴、免刑或輕於原判決所認罪名之判
    決之情形者，為受判決人之利益，得聲請再審，刑事訴訟法
    第420 條第1 巷第6 款定有明文。而刑事訴訟法第420 條第
    1 項第6 款之謂發見確實之新證據，係指該證據於事實審法
    院判決前已經存在，為法院、當事人所不知，不及調查斟酌
    ，至其後始行發見，且就證據本身形式上觀察，因不以絕對
    不須經過調查程序為條件，但必須顯然可認為足以動搖原有
    罪確定判決，而為受判決人無罪、免訴、免刑或輕於原判決
    所認罪名之判決者為限。此受理聲請再審之最後事實審法院
    ，應就聲請再審理由之所謂「新證據」，是否具備事實審判
    決前已經存在，為法院、當事人所不知，事後方行發見之「
    嶄新性」，及顯然可認足以動搖原有罪確定判決，應為無罪
    、免訴、免刑或輕於原判決罪名之「顯然性」二要件，加以
    審查，為判斷應否准予開始再審之準據。最高法院85年度台
    抗字第308 號裁定可資參考。
三、本件再審聲請意旨，主要理由係以公糧儲存撥付加工白米或
    糙米加工白米，其加工過程均會有自然耗損現象，且在加工
    過程除自然耗損外，尚有碾製耗損 (米糠、碎米、屑米、米
    灰)， 所以在先天上即會有數量自然減少的現象，碾製耗損
    可能超出農糧署規定的標準，例如: 規定100 公斤糙米應加
    工成85公斤白米，但實際上可能不足85公斤白米，而碎米、
    米糠、米灰、屑米部分之數量增加，所以不足85公斤的部分
     (按: 係正常現象，不是侵占致生短缺)， 必須以碎米再調
    製回去，不能僅因本案經盤磅結果與帳目實際應存數量相差
    0.35％，遽認再審聲請人涉犯業務侵占罪，並提出行政院農
    業委員會農糧署南區分署函（再聲證一）、台灣糧食統計要
    覽、公糧稻穀驗收標準（再聲證二、三）及附件南區食管理
    處函影本、台灣省糧食局委託加工廠屑米驗收及處理注意事
    項為證。然查本院96年度上易字第1100號係認定被告「甲○
    ○」與吳萬成及陳進財3 人於90年5 月1 日起至94年4 月30
    日止，與農糧署高雄辦事處合約期間，共同基於侵占業務上
    所持有公糧之概括犯意聯絡，自91年1 月間起，至92年10月
    1 日「永成豐廠」經封倉稽查時止，共同連續以摻雜私有劣
    米及屑米，套換並侵占公糧後，將所侵占之公糧對外出售得
    利，並由甲○○向「農糧署高雄辦事處」請領加工費之方式
    ，侵占「永成豐廠」甲○○、吳萬成業務上持有之「軍米」
    、「法務糧」、「學午糧」及「外島米」；「申安公司」甲
    ○○、吳萬成業務上持有之「軍米」、「法務糧」、「學午
    糧」及「外島米」；連同經盤磅「永成豐廠」時所短少之公
    糧稻穀3,097 公斤，經依政府輔導收購稻米價格每公斤18元
    計算，價額為5 萬5,746 元。總計甲○○與吳萬成及陳進財
    共同侵占公糧白米4 萬3,058 公斤、糙米5 萬1,493 公斤、
    稻穀3,097 公斤，總價為283 萬1,62 0元等情，係以證人陳
    進財於調查局詢問時證稱：我自87年7 月1 日起在「永成豐
    廠」內擔任碾米之作業員，「永成豐廠」收購稻穀加工業務
    分為公糧及私糧，公糧係依農糧署核准之政府收購名冊，由
    農民送至「永成豐廠」儲存在公糧儲存桶內，私糧則係吳萬
    成自行向農民收購稻穀或進口糙米。公糧部分需依「農糧署
    高雄辦事處」之「礱碾通知單」指示之數量及時間碾製完成
    ，以該處發給特定之50公斤米袋包裝，由該處派員驗收蓋章
    。在我任職期間，吳萬成曾陸續親自或以電話指示我在包裝
    時混合公糧及品質較差之私糧及屑米，其中給高雄監獄之法
    務糧以5 ％之比例摻雜劣米，其他法務糧則摻雜2.5 ％之劣
    米，法務糧為糙米，由監獄或看守所自行加工為白米。軍糧
    中公糧白米，摻雜2.5 ％私糧劣米；外島（糙）米亦摻雜
    2.5 ％私糧劣米。至於學校單位因要求較為嚴格，僅摻雜2
    ％私糧劣米等語，並於93年5 月17日調查局詢問時另證稱：
    「農糧署高雄辦事處」指定由「申安公司」礱碾之公糧，有
    一半以上是載運至「永成豐廠」礱碾加工完成後，再運回「
    申安公司」接受「農糧署高雄辦事處」人員檢驗。我在公糧
    內摻雜固定比例之私糧劣米之操作方法，是礱碾包裝公糧時
    ，同時進行的。因「永成豐廠」公糧儲存桶可以連接私糧劣
    米桶，當公糧儲米桶流入包裝桶之同時，我會打開私糧劣米
    桶之控制閥，依前特定比例摻雜私糧劣米，並控制公糧、私
    糧儲米桶之流量，使兩者均勻混合在包裝桶內，事後，包裝
    桶米流入公糧輸送帶時，我會以手撥弄檢視兩者比例是否適
    合。摻入公糧內之私糧屑米及劣米之來源，都是「永成豐廠
    」在加工私糧時所產生，平時先以太空包包裝儲存在廠內，
    等到要包裝公糧時，再以機械將太空包內儲存之私糧劣米及
    屑米吊至儲存桶，由我依照摻雜比例倒入桶內，再依前述方
    式與公糧均勻混合流入包裝桶。吳萬成是從91年間，我開始
    操作公糧加工業務時起，陸續指示我以前述方法在公糧內摻
    雜私糧劣米及屑米迄今，吳萬成僅有交代我一人負責執行，
    沒有其他員工知情或協助，都由我單獨負責操作處理，而每
    次都有通過「農糧署高雄辦事處」人員之檢測稽查等語。陳
    進財於93年6 月8 日檢察官偵訊時具結後證稱：我是到「申
    安公司」應徵，但是在「永成豐廠」內工作。吳萬成自91年
    間起開始指示我在礱碾包裝公糧時摻雜私糧劣米及屑米。公
    糧糙米中加入屑米，所謂「屑米」是「永成豐廠」自行向農
    民購買之稻穀中，篩選較好之稻穀後，所剩下顆粒較小的淘
    汰米或米屑，俗稱「死米仔」，通常做為飼料或釀造米酒所
    用。至於公糧白米中則加入私糧碎米，所謂「碎米」是「永
    成豐廠」加工私糧時時經篩選而產生之較碎的米，通常人家
    買去加工用，還是可以吃，碎米及屑米都是品質比較不好的
    米。屑米及碎米的價值只有原有公糧的一半。而每100 公斤
    的公糧，經摻雜私糧劣米及屑米後，可挪用約5 公斤的公糧
    ，吳萬成就拿到市面上去賣。因為是在每次加工後，依摻雜
    私糧劣米及屑米之比例把公糧拿出來挪用，所以每次公糧盤
    磅時，數量不會差很多等語。陳進財於原審審理中仍證稱：
    確有依吳萬成指示上開比例，於礱碾包裝公糧時加入劣米及
    屑米等語。以及調查局高雄市調查處對於「永成豐廠」、聲
    請人甲○○、吳萬成之行動電話號碼實施通訊監察而製作之
    通訊監察譯文，其中確有明確提及關於以私有劣米套換公糧
    變賣之內容資為論據。而聲請人所提出之行政院農業委員會
    農糧署南區分署函（再聲證一）、台灣糧食統計要覽、公糧
    稻穀驗收標準（再聲證二、三）及附件南區食管理處函影本
    、台灣省糧食局委託加工廠屑米驗收及處理注意事項，最多
    僅是契約雙方在核對糧食是否有短少時作為參考之用（且此
    種短少，亦為事理之常，於核對之時均能為契約當事人注意
    及之），仍不能因此據以認定再審聲請人並未混雜私糧劣米
    及屑米。而按混雜私糧劣米及屑米後，數量不致於減少，僅
    品質變差，上開再聲證一、二、三及附件，僅是稻穀輾成率
    、稻穀減少比率以及折算後驗收之規定，均不足以證明契約
    當事人可以以私量劣米及屑米代替原來之公糧，上開證據尚
    不足認聲請人有應受無罪、免訴、免刑或輕於原判決所認罪
    名之判決之情形，即無聲請再審之「顯然性」可言。至於再
    審聲請意旨另提出本院96年度上更(二)字第31號刑事判決，雖
    為被告無罪之判決，但該判決係以行為人雖違約挪用公糧，
    但於農糧署稽查時，現場以公糧袋包裝之白米，並隨即至其
    另一倉庫運回白米，折算糙米共計2 萬1403公斤、白米47公
    斤，尚比短少公糧多出糙米1262公斤，在客觀上並無不能交
    還之情形，難認有侵占之不法意圖，據為行為人無罪之諭知
    ，並未認定該案行為人得以私糧劣米（重在劣質米，品質較
    公糧米差）及屑米混入公糧內，仍可為無罪判決，是亦不能
    以該案之判決與本案相比擬，更何況法院得憑確信之見解自
    行認定，不能以他案件判決據為本案聲請再審之理由。綜上
    所述，本件再審聲請為無理由，應予駁回。
據上論結，應依刑事法第434 條第1 項，裁定如主文。
中    華    民    國    98    年    4     月    9     日
                  刑事第五庭    審判長法  官  任森銓
                                      法  官  王伯文
                                      法  官  施柏宏
以上正本證明與原本無異。
不得抗告。
中    華    民    國    98    年    4     月    9     日
                                      書記官  廖素珍


司法院資訊處製作；財團法人民間司法改革基金會備份。
